行　政　法　院　判　決　　　　　　　　　　　　　八十八年度判字第二六九九號
　　原　　　告　甲○○
　　被　　　告　財政部高雄市國稅局
右當事人間因綜合所得稅事件，原告不服行政院中華民國八十七年七月一日台八七訴
字第三二九一七號再訴願決定，提起行政訴訟。本院判決如左︰
　　主  文
原告之訴駁回。
　　事  實
緣原告八十年度綜合所得稅結算申報後，被告以其漏報取自國防部中山科學研究院（
以下簡稱中科院）之薪資所得計新台幣（下同）二一○、五四○元，乃核定補徵稅額
一二、六三二元，申經復查結果，原處分未准變更，原告不服，提起一再訴願，亦遭
決定駁回，遂提起行政訴訟，茲摘兩造訴辯意旨如次：
原告起訴意旨及補充理由略以︰一、系爭所得應免徵所得稅：（一）民國五十五年間
總統鑑於國際情勢日緊，國防科技必須力求自主，以使國家屹立不搖，遂根據動員戡
亂時期臨時條款第四條、第五條創立中科院，並以憲法第一百六十五條、第一百五十
六條、第一百六十七條為法源，核與中科院非軍職員工部分所得免徵所得稅之租稅優
惠，並藉此稍為彌補軍文職人員同工不同酬之憾，及創造網羅滯留海外人才歸國效命
之有利因素。詎被告竟引用稅捐稽徵法第二十一條第一款追課原告五年稅之處分，使
原告原為部分所得免稅變為全部所得皆為應稅，實質降低原告待遇，此舉顯然牴觸憲
法第一百六十五條所定依國民經濟之發展，隨時提高其待遇之保障規定。（二）按所
得稅法第四條第八款規定：「左列各種所得，免納所得稅．．．，八、中華民國政府
或外國政府，國際機構、教育、文化、科學研究機關、團體，或其他公私組織，為獎
勵進修、研究或參加科學或職業訓練而給與之獎學金及研究、考察補助費等。但受領
之學金或補助費，如係為授與人提供勞務所取得之報酬，不適用之。」此但書規定
，顯然牴觸憲法第一百六十七條規定，蓋若沒有經年累月實驗證明，再放大架設等實
際勞務之提供，何來科學之發明與創造、學術之發明。是以本件中科院代表國家所核
予國防科技人才之品位加給（技術加給），不論發放之形式如何，皆有憲法第一百六
十六條、第一百六十七條所明定獎勵措施所引伸出租稅優惠規定之適用。二、政府機
關對人民之信賴應予保護：（一）按「機關之間對法條施行若有爭議，在爭議未確定
之前，如對人民權益有所影響，應選擇對人民最有利之方法為之。」況且若其中之一
機關施行之結果是對人民有利之授益處分，且其依據是之前已核定所為之行政命令或
機關與人民簽訂契約時即為之固有宣示，則縱或與其他機關有爭議，最後結果如何，
也不能因此否認原有之授益結果，加以追回，或有追回必要時，亦應由做成授益決定
之機關代為負擔。而此行政作用之限制，是基於誠信原則，衍伸至行政法上即為信賴
保護原則及不溯及既往原則。(二)公法上之爭訟，應有信賴保護原則之適用，不論行政
機關之決定是否合法，除重大且明顯之處理或其違法係可歸責於納稅義務人外，行政
機關之行為一經表露於外，人民通常會對其所造成「法律狀態」之存續寄以信賴，並
依之作為行為依據，此種依據信賴，應受保護，否則人民將生活於一不確定之法律狀
態中。１、查本案品位加給（或技術津貼）應否課徵所得稅，早在民國六十八年財政
部即擬具辦法報行政院六十八年十一月八日台六十八財第一一二○四號函准備查在案
，並以台財稅第三八五○一號函復國防部，中科院秉此遵循往例，就系爭所得仍依法
認定為免稅，因此，並未開立扣繳憑單給原告。甚者，稅捐稽徵人員逐年審閱中科院
相關之會計資料，對系爭金額未予扣繳乙節，均未予置喙，顯證稅捐稽徵人員同意中
科院對該所得性質認定為研究補助費，屬免稅範圍。另所得稅法第九十五條規定稽徵
機關應隨時調查扣繳義務人對於有關扣繳報告是否確定，並督促依照本法規定扣款繳
納乃授於稅捐稽徵人員法定認定權責，從民國五十五年中科院創立以至民國八十年長
達二十五年的認證下，原告據此認為就領受自中科院代表國家所核予品位加給（技術
加給）免稅待遇之法定效力生效，為無可置疑之事實，信賴保護原則亦因而成立。２
、再就財稅機關之作為以觀，除前項所述外，財政部賦稅署於八十年一月四日就納稅
義務人所提出中科院非軍職人員薪資未盡合理之建言，移交桃園縣稅捐稽徵處查明，
經該處大溪分處派員瞭解調查結果略以：據中科院稱其員工薪資係分本俸及品位加給
（研究補助費）兩部分，本俸依法課稅，至品位加給依所得稅法第四條第八款規定，
依法免納所得稅。並函復納稅義務人略以：中科院員工研究加給係政府為獎勵科技人
員科技研究工作之補助費，此研究補助費台端建議應改成單一薪俸核課綜合所得稅，
以健全所得稅制，此案俟所得稅法修正時將一併建議上級單位參採，本件所得依上述
，至民國八十年稅捐機關仍視為免稅所得。３、溯自八十一年七月一日北區國稅局成
立，對中科院給付之「品位加給」與「技術津貼」究竟可否適用所得稅法第四條第八
款規定免課所得稅，滋生疑義，乃於八十二年四月十五日北區國稅三第八二○○七三
○七號函財政部建議「考量中科院薪給制度對研究補助費性質之加給未按個案給付，
致應列入課稅範圍之因素，採不溯既往原則；明定自八十二年度起，中科院非軍職人
員研究補助費性質之品位加給、技術津貼均應列入薪資所得扣繳範圍，並應依法申報
綜合所得稅。」按：Ａ、政府機關乃屬一體，尚不得因編制之改變，而否認前者之作
為，是以在未有新函令發佈前，自不應因編制之改變，肆意將免稅所得改列為應稅所
得。Ｂ、又北區國稅局亦坦承系爭品位加給（及技術津貼）究竟是否合於免稅要件滋
生疑義，如此自應由主管機關函釋清楚，在未函釋前，自應依往例就有利人民部分，
從優適用。Ｃ、再北區國稅局於該函中亦建議「採不溯既往原則：明定自八十二年度
起．．．」依前述，足證財稅機關亦認定本件品位加給（技術加給）為免稅所得，政
府對於人民信賴應予保護。三、其他有利原告之見解：（一）總統於八十四年十月十
二日裁示「中科院文職員工品位加給及技術津貼所得稅追繳案，財稅單位對法律的引
用，不宜因時而異，以溯及既往的方式，追課亦有不妥，本案涉及人數眾多波及層面
甚廣，其可能衍生之社會問題，應予重視，希行政院相關單位儘速妥善處理，以免影
響政府威信及當事人權益。」被告機關基於職掌，欲追課此一億餘元稅收，本無可厚
非，惟缺乏二位總統之眼光與胸襟，顯然不符國家整體利益之要求，有因小失大之譏
。（二）訴願法第十九條規定：訴願就書面審查，必要時，得言詞辯論。本件牽連甚
廣，行政院及財政部所屬訴願委員會未召開言詞辯論，亦有失公允。（三）中科院員
工，有軍官、文官、科技聘僱，皆同領受品位加給，但軍官的品位加給至今仍是免稅
，而文官、科聘人員的品位加給如不能免稅，將導致同工不同酬的不平衡心理產生，
而損及研發成效。（四）聯合報八十七年二月二十六日報導，今年起中小學教師課後
輔導、暑期學藝活動所得，要開始繳納所得稅。而依財政部賦稅署長之說明，因過去
財政部不瞭解中小學教職員有政府發放薪資以外的所得，最近有人向財政部查詢，財
政部在研究稅法規定後，發現這類所得並不是稅法規定之免稅範圍，因此發布新解釋
令，並且由今年起適用，並未就另發現應徵之稅捐，依法補徵教職員五年漏稅稅額並
予處罰。另軍醫除軍餉免稅外，在軍醫院執業的加給均需繳稅，而中科院軍職員工除
軍餉外，其研究加給（品位加給）亦可免稅。此顯然違反憲法第七條所定中華民國人
民在法律上一律平等之保障。（五）自立晚報八十七年五月二十三日報導中科院的成
立創始，及現今面臨的困境，追課品位加給所引起抗爭事件，顯然輿論亦承認中科院
的創立，係來自動員戡亂時期臨時條款總統權利而成立的研發機構，其享有免稅之租
稅優惠待遇，是可推論而得。四、財政部稅制委員會於七十九年、八十三年、八十七
年所編印各版新舊所得稅彙編中，分別以10.18.台財稅第七九○七一四三三四號函、
8.台財稅第八三一六○七六六一號函、9.台財稅第八七一九六五三六六號函
（如附件一、二、三）再三的向人民宣示，凡未編入該年度版之「本部及各權責機關
所對外發佈舊函示，非經其重行核定，一律不再援引適用」，經遍查其七十九年、八
十三年、八十七年版之所得稅法令彙編中，皆未列入財政部六十八台財稅三八五○一
號函、行政院台八十四財三七○○七號函，依上開各年度版所得稅法令彙編首揭各函
示之意旨，應為無效之函示，必經各權責機關重新核定後，始重新生效，是以財政部
及行政院如欲起課中科院非軍職員工品位加給或技術津貼之稅賦，必須立刻重新函示
，方能起課，否則即違反「禁反言－政府機關言出必行，不能反悔」之原則，而國家
社會將在政府朝令夕改之狀況下，抗爭不斷，陷入混亂不安之局面，合該陳明。五、
本案爭議之要點之一為財政部及其所屬各區國稅局身為行政主管機關，雖得本於職權
依據所得稅法責成行政釋示聲明應稅之主張，但自民國六十八年稽徵機關函示徵免原
則以來至民國八十四年十一月十七日確定應稅之期間中科院依徵免則認定免稅，並多
次向桃園稅捐稽徵處及財政部北區國稅局據實說明，而主管機關除以右述七十九、八
十三、八十七年所得稅法令彙編之函示，及不作為之默示同意此部分免稅，導致長期
以來中科院員工信賴此等主張，認為財政主管機關以上開函示及不作為默示，乃基於
行政一體原則，授權國防部及中科院或其他公務機關之相互認定並合於行政行為明確
性原則下，在實質上已存在信賴之法律效力，因而作為生涯規劃，處置財產（復無扣
繳憑單），故應有行政法上「信賴保護」原則之適用，依據鈞院七十六年判字第四七
四號判決文示以「．．．不管行政機關之決定是否合法，除了重大且明顯之瑕疵或其
違法係可歸責於納稅義務人外，行政機關之行為一經表露於外，人民通常會對所造成
的法律狀態之存續寄以信賴，並以之作為依據，此種依據信賴，應受保護」，及一般
法學原理亦皆言「信賴保護原則」，係指人民信賴政府機關之決定，就其生活關係已
有適當之安排，政府機關應給予保護或給予合理補償而言，是以財稅機關在七十九、
八十三年版所得稅法令彙編中以首揭各函示之意旨（如附件一、二）及長期不作為之
默示，所造成之財政部六十八台財稅三八五○一號函無效的法律效力，應使中科院非
軍職員工在八十四年十一月十七日行政院台八十四財三七○○七號發佈前享有「信賴
保護」的利益，此為財稅機關基於八十三年版所得稅法令彙編之首揭函示意旨所必須
允諾的法律保護結果，及僱聘機關事業主管（國防部及中科院）必須負擔的稅負，因
此往前補課五年稅之處分顯然違反八十三年台財稅第八三一六○七六六一號函示之效
力，實屬違法，理應辨明。六、按：所得稅法第九十四條第一項規定「扣繳義務人於
扣繳稅款時，應通知納稅義務人，並依本法第九十二條之規定，填具扣繳憑單發給納
稅義務人，如原扣稅額與稽徵機關核定稅額不符時，扣繳義務人於繳納稅款後，應將
溢扣之款退還納稅義務人；不足之數由扣繳義務人補繳，但扣繳義務人得向納稅義務
人追償之。」明白規定扣繳義務人中科院主辦會計，有先行代納稅義務人繳納之義務
。另所得稅法第八十九條固規定：「扣繳義務人未履行扣繳責任，而有行蹤不明或其
他情事，致無從追究者，稽徵機關得逕向納稅義務人徵收之。」惟並不適用於中科院
非軍職員工五年補課稅案件，蓋以中科院為國家機關，扣繳義務人承命行事，復有國
防部、行政院等上級機關可資追究，所以財政部及其所屬各區國稅局，直接向中科院
非軍職員工強行追課五年稅之處分，顯然有違所得稅法法定之程序正義。七、財政部
六十八年台財稅第三八五○一號函徵免原則，行政院台八十四財三七○○七號函補充
規定，明顯變更人民之權利、義務，有牴觸中央法規標準法第五條、第六條之爭議，
復未遵第七條．．．並即送立法院之規定，亦明顯有違程序上之正義。八、就稅捐稽
徵法與所得稅法之規範言，稅捐稽徵法為稅法之普通法，所得稅法為所得稅之特別法
，依特別法優於普通法原則，稅捐稽徵法第二十一條第一項第一款、第三款之規定，
目標對象顯然為中科院，而非軍職員工，請行言詞辯論並命中科院參加訴訟。九、綜
前所述，原處分及一再訴願決定均有違誤，請均予撤銷等語。
被告答辯意旨略謂︰一、原告為中科院非軍職員工，八十年度領取中科院薪資所得中
有二一○、五四○元屬「科技品位加給」或「技術津貼」，為原告所不爭，而查系爭
「科技品位加給」或「技術津貼」自始即屬薪資所得，即應依法合併申報繳稅，且本
局依法辦理補徵，並未逾稅捐稽徵法第二十一條所定核課期間，所訴信賴保護及不溯
既往原則免予追繳，於法無據。二、系爭「科技品位加給」或「技術津貼」之所得性
質為薪資乙項，已經財政部六十八年十一月三十日台財稅第三八五○一號函明釋在案
，不因扣繳義務人未依法辦理扣繳而同免稅所得。三、綜上：原復查處分、訴願、
再訴願決定並無違誤，請駁回原告之訴等語。
    理  由
按中華民國政府或外國政府，國際機構、教育、文化、科學研究機構、團體，或其他
公私組織，為勵進修、研究或參加科學或職業訓練而給與之學金及研究、考察補
助費等所得，免納所得稅。但受領之學金或補助費，如係為授與人提供勞務所取得
之報酬，不適用之，為行為時所得稅法第四條第八款所規定。又凡公、教、軍、警、
公私事業職工薪資及提供勞務者之所得，為薪資所得，該項所得之計算，以在職務上
或工作上取得之各種薪資收入為所得額；前項薪資包括薪金、俸給、工資、津貼、歲
費、金、紅利、各種補助費及按月或按年分期給付之退休金或養老金。但為雇主之
目的，執行職務而支領之差旅費、日支費及加班費不超過規定標準者，及依同法第四
條規定免稅之項目，不在此限，復為同法第十四條第一項第三類所明定。本件被告以
原告八十年度綜合所得稅結算申報，漏報取自中科院之薪資所得計二一○、五四○元
，乃核定補徵稅額一二、六三二元。原告訴稱系爭所得係研究補助費，依行為時所得
稅法第四條第八款規定，應屬免稅所得，行政院已予核備，中科院就系爭所得，並未
開立扣繳憑單給原告。另稽徵機關逐年至中科院查閱相關會計資料，亦對系爭所得未
予扣繳一節未予置理，顯然同意系爭研究補助費係屬免稅所得，乃竟於經過數年後始
為應稅主張，有違信賴原則。本件牽連甚廣，行政院及財政部所屬訴願委員會未召開
言詞辯論，有失公允。自八十七年起，中小學教師課後輔導、暑期學藝活動所得，要
開始繳納所得稅，未溯及以往起課，原告之所得則否，違反憲法第七條所定中華民國
人民在法律上一律平等之保障。國防部原係依軍事審判法規定，將中科院非軍職人員
視同現役軍人來規範其行為，則本件品位加給、技術津貼之所得，應與現役軍人同享
免納所得稅之優惠。縱認須取消免稅待遇，亦應自八十四年財政部之補充解釋函生效
後起課，追溯課徵五年之所得稅。依所得稅法本件所得之扣繳義務人即中科院主辦會
計，有先行代納稅義務人繳納之義務，自不得直接向原告強行追課五年稅款之處分。
財政部六十八年台財稅第三八五○一號函徵免原則及行政院台八十四財三七○○七號
函補充規定，牴觸中央法規標準法第五條、第六條，且被告未遵該法第七條將前開函
送立法院之規定。依稅捐稽徵法第二十一條第一項第一款、第三款之規定，本件原告
非稅捐稽徵之對象云云。惟查：中科院之預算雖分別依計畫編列人事費支應其員工之
各項給與，實際上領受科技品位加給或技術津貼之非軍職人員，無論配屬之單位或參
與不同計畫，悉依該院所訂「科技人員品位加給支給標準表」、「技術員薪給標準表
」之等級，每月按級定額領取科技品位加給或技術津貼。且該院與其聘僱人員之約定
事項亦載明所指薪給，除實物代金及眷補費外，包括全部給與，其非軍職人員所領受
之科技品位加給或技術津貼，核屬因提供勞務所取得之報酬，應無行為時所得稅法第
四條第八款免納所得稅規定之適用。再查被告於八十二年間派員前往該院瞭解結果，
其支付非軍職人員之科技品位加給及技術津貼確係按月給付方式；另中科院八十一年
十一月三日訓誠字第一六八七三號函致被告，說明該院各類薪資扣繳所得稅狀況為
：「以該院於年度開始即訂有各項研究計畫，並按照研究計畫逐月實施。各項研究計
畫除一般經費外，為獎勵科技人員竭盡心智參與研發工作，另編列研發人員研究補助
費及技術津貼。為便利作業，研發人員研究補助費係採按月發放方式，再經由成本歸
戶手續，回歸計畫預算內（研究補助費採個案給付，必將增加人力及作業之負擔，不
符經濟效益）」等語。足見中科院給付非軍職員工之品位加給及技術津貼之所得，屬
經常性研究補助費給與，且依職級按月定額支給，為提供勞務所取得之報酬，依行為
時所得稅法第四條第八款但書及第十四條第一項第三類之規定，核非免稅之薪資所得
。系爭應納稅款既未逾稅捐稽徵法第二十一條所定核課期間，被告依上開行為時所得
稅法規定，發單補徵稅款，即與租稅法定原則無違。又財政部（六十八）台財稅字第
三八五○一號函釋已明白指出，凡依職級按月定額發給者，應屬研究人員之薪資所得
，所得人應申報課稅，並未就依職級按月定額給付之系爭所得准予免稅之承諾。而稽
徵機關怠於依所得稅法第九十五條規定調查督促扣繳義務人依規定辦理扣繳，亦不意
味有免納稅款之默示。再者，軍事審判法第二條規定現役軍人，謂陸海空軍軍官、士
官、士兵、現在營服役者；同法第四條所定各款視同現役軍人之人，並非現役軍人，
僅於犯陸海空軍刑法或其特別法之罪時，其追訴審判之程序，須適用軍事審判法之規
定而已，尚不得以有軍事審判法第三條之規定，即謂視同現役軍人之人，亦得依行為
時所得稅法第四條第一款之規定就其所得得免納所得稅。是原告謂其既屬軍事審判法
第四條所定之視同現役軍人之人，本件所得自得免稅云云，自非可取。至財政部八十
七年二月十六日台財稅字八六一九○二一五三號函所示中小學教師課外輔導所得應自
何時起課所得稅一節，查本件原告之所得應課徵所得稅，係行為時所得稅法第四條第
八款之規定，該法公布施行後，原告即有依該法就本件所得繳納所得稅之義務，且財
政部早於六十八年間即以六十八年十一月三十日台財稅第三八五○一號函再次揭示此
意旨，已如前述（該函係就所得稅法已為之規定，闡明其內涵，並非就法律未規定事
項依職權為補充之規定，自應於法規生效之日其有其適用，又其未具有變更人民權利
義務之效力，且非中央法規標準法所定之法規，自無須依該法第七條於發布後送立法
院），又此與前開中小學教師課外輔導所得應自何時起課所得稅，並非一事，原告自
不得據該事例謂本件所得亦不得起課所得稅。本所得稅法第九十四條固規定「扣繳義
務人於扣繳稅款時，應通知納稅義務人，並依本法第九十二條之規定，填具扣繳憑單
發給納稅義務人，如原扣稅額與稽徵機關核定稅額不符時，扣繳義務人於繳納稅款後
，應將溢扣之款退還納稅義務人；不足之數由扣繳義務人補繳，但扣繳義務人得向納
稅義務人追償之。」惟此乃課與扣繳義務人有關扣繳義務之規定，而非用以免除納稅
義務人之納稅義務，或變更納稅義務人之納稅義務順位。本件原告既有就本件所得繳
納所得稅之義務，被告向原告開徵本件所得稅，即無不合。至有關財政部八十七年二
月一十六日台財稅字八六一九○二一五三號函所示中小學教師課外輔導所得起課所得
稅時機一節，查本件原告之所得應課徵所得稅，係行為時所得稅法第四條第八款之規
定，而財政部早於六十八年間即以六十八年十一月三十日台財稅第三八五○一號函再
次揭示此意旨，已如前述，上開函釋雖未列入七十九、八十三、八十七年所得稅法令
彙編，惟嗣後有八十四年台財三七○○七號函釋補充，自無違反「禁反言」原則及信
賴保護利益之可言。此與前開中小學教師課外輔導所得應自何時起課所得稅，並非一
事，原告自不得據該例謂其本件所得亦不得起課所得稅。而所得稅法就不同之所得如
何課徵所得稅，定有不同之規定，原屬立法上之需要，原告未具與他人相同之資格，
而於稅捐之課徵上有所差異，事屬正常，此與憲法保障人民之平等權原無牴觸，原告
訴稱其本件所得應與現役軍人同享免稅優惠云云，亦非可採。本件事證已然明確，無
行言詞辯論之必要，原告訴稱本件於訴願、再訴願程序未行言詞辯論，有欠公允一節
，查訴願法第十九條前段規定：「訴願就書面審查之，」是訴願委員會未舉行言詞辯
論，而就書面審查，於法並無不合。綜上所述，本件原告依法應申報系爭所得而未申
報，被告依首揭規定補徵原告稅款一二、六三二元，一再訴願決定遞予維持，均無違
誤。原告起訴意旨難謂有理，應予駁回。
據上論結，本件原告之訴為無理由，爰依行政訴訟法第二十六條後段，判決如主文。
中    華    民    國     八十八      年      六      月     二十四      日
                    行 政 法 院 第 三 庭
                                審 判 長 評  事      曾  隆  興
                                         評  事      吳  明  鴻
                                         評  事      高  啟  燦
                                         評  事      蔡  進  田
                                         評  事      鄭  淑  貞
右  正  本  證  明  與  原  本  無  異
                                         法院書記官  陳  佩  玲
中    華    民    國     八十八      年      六      月     二十四      日
